【裁判字號】    99,重上,319
【裁判日期】    991019
【裁判案由】    確認債權存在
【裁判全文】
臺灣高等法院民事判決                 99年度重上字第319號
上  訴  人  漢達電子股份有限公司（原名：視通科技股份有限
            公司）
法定代理人  乙○○
訴訟代理人  呂康德律師
            陳昆明律師
被上訴人    晶量半導體股份有限公司
法定代理人  甲○○
訴訟代理人  吳宏城律師
複代理人    黃佳彥律師
            陳書瑜律師
上列當事人間請求確認債權存在事件，上訴人對於中華民國99年
4月8日臺灣桃園地方法院 98年度重訴字第446號第一審判決提起
上訴，本院於中華民國99年9月21日言詞辯論終結，判決如下：
    主    文
原判決廢棄。
被上訴人在第一審之訴駁回。
第一、二審訴訟費用由被上訴人負擔。
    事實與理由
一、本件被上訴人起訴主張：
（一）訴外人名威電腦股份有限公司（更名前為晶瑞科技顧問管
      理股份有限公司，以下稱名威公司）於更名前之民國（下
      同）92年1月3日、3月4日及3月7日，分別向被上訴人借款
      新台幣（下同）1,500萬元、400萬元及160萬元，合計2,0
      60萬元，因遲未清償，被上訴人乃起訴請求其清償。名威
      公司於上開訴訟繫屬中之93年9月1日與被上訴人達成訴外
      和解並簽訂協議書， 然協議書簽立後僅清償其中710萬元
      ，尚餘1,350萬元未為清償， 此部分業經本院以96年度重
      上更(一) 字第38號判決名威公司應給付被上訴人1,350萬元
      及利息確定在案。而依財政部台北市國稅局財產歸屬暨所
      得資料清單顯示， 名威公司對上訴人公司有3,798,863股
      之股權存在，被上訴人遂聲請原法院對之為強制執行，原
      法院於 98年11月5日以桃院永98司執助字第2343號執行命
      令，禁止上訴人向名威公司清償。惟上訴人以「債務人名
      威公司現無任何債權存在，無從扣押」為由，對該執行命
      令聲明異議，致被上訴人聲請強制執行名威公司對上訴人
      之債權陷於不確定之狀態，爰依強制執行法第120條第2項
      及民事訴訟法第247條第1項前段規定，提起本件訴訟。
（二）上訴人雖抗辯名威公司所持有上訴人公司股權，業於98年
      10月21日轉讓上訴人公司負責人即訴外人乙○○，以抵償
      墊款債權，惟依名威公司「往來明細表」所載，該款乃是
      乙○○自 94年10月31日至98年9月8日間長達4年期間墊付
      公司之款項，有何急迫理由需於該案判決確定後，立即以
      股權抵償，顯係為避免被上訴人之強制執行。又上訴人主
      張該股份交易價額， 乃依上訴人98年9月30日資產負債表
      之淨值6.97元計算，惟該份資產負債表未經會計師簽證，
      是否屬實已有可議，縱為真正，則名威公司是否經查核程
      序評估，該交易價格是否合理，何以單憑上訴人提出之資
      產負債表即同意以淨值轉售股份，且該交易是否經名威公
      司董事會及股東會通過，是否符合公司之資產處分辦法等
      規定，均有可議之處。上訴人所稱之轉讓顯屬通謀虛偽意
      思表示，依民法第87條第1項規定應屬無效。再者， 依卷
      附98年12月17日經濟部中部辦公室提供之上訴人公司變更
      登記表所載，上訴人公司董事長乙○○，董事林自強，監
      察人蔣培榮等3人迄至上開時間止， 均仍登記為股東名威
      公司所推派之法人代表，且所登記持有股份數額均為名威
      公司原持有股數即3,798,863股， 如名威公司與乙○○間
      之股份轉讓為真正， 依公司法第197條第1項及第227條規
      定， 上訴人公司負責人乙○○等3位董監事應自名威公司
      股份轉讓之日起當然解任其董監事職務，並應向主管機關
      申報其股份轉讓且應公告之。惟乙○○等人仍執行董監事
      職務，且未依法申報股權變動並辦理公告，足證股份轉讓
      不實，名威公司所有上訴人公司之股份，應為上開本院98
      年11月5日執行命令效力所及等語。並聲明： 確認名威公
      司對上訴人有3,798,863股之股份存在。
二、上訴人則以：
（一）投資股份有限公司之股東與該公司均為法律上各自獨立之
      權利主體，股東除因投資取得持有該公司之股權外，對該
      公司並無因投資而取得任何債權，故上訴人並無返還訴外
      人名威公司投資股款之義務，名威公司對上訴人不存在任
      何債權。 又名威公司原持有上訴人之股權共計3,798,863
      股， 業已於98年10月21日按上訴人98年9月30日資產負債
      表所載之淨值6.97元計算總值26,478,075元，為抵付其股
      東即訴外人乙○○之墊款債權，而將所有股權讓渡予乙○
      ○，故名威公司於98年10月21日以後即無持有上訴人之任
      何股權，上訴人並無違反原法院98年度司執助字第2343號
      清償債務事件於98年11月5日所發執行命令之情事。
（二）上訴人係發行股票之公司，股票既經交付股東，公司即失
      其對股票之處分權，股票持有人得隨時將股票背書轉讓他
      人，被上訴人對上訴人提起本件確認之訴，顯然欠缺為訴
      訟標的之法律關係，並欠缺權利保護必要之要件。又名威
      公司之股權於原法院執行命令到達上訴人前之98年10月21
      日，名威公司已將其股權背書轉讓予乙○○，及向稅捐機
      關申報繳納證券交易稅，並於同日持股票轉讓過戶申請書
      向上訴人聲請股票驗證，及辦理股東名冊變更登記。且基
      於股票之流通性，公司股東名冊之記載，並非股權最後歸
      屬之憑據，現今上開股票到底轉讓至何人手中，亦非上訴
      人所能掌握確知，因此上開原屬名威公司之股票不僅已非
      名威公司所有，甚至有可能亦非股東名冊上所登記之乙○
      ○所有，被上訴人向上訴人訴請確認名威公司原有股份存
      在，顯無即受確認判決之保護必要要件等語，資為抗辯。
三、原審判決確認名威公司於上訴人具有3,798,863股 之股份存
    在。上訴人不服提起上訴，其上訴聲明為：(一)原判決廢棄。
    (二)被上訴人在第一審之訴駁回。(三)第一、二審訴訟費用由被
    上訴人負擔。被上訴人答辯聲明為：上訴駁回，第二審訴訟
    費用由上訴人負擔。
四、本件經依民事訴訟法第 463條準用同法第270條之1第1項第3
    款規定，整理兩造不爭執事項並協議兩造簡化爭點為：
（一）兩造不爭執事項：
  １、被上訴人前以本院以96年度重上更(一)字第38號確定判決為
      執行名義，向臺灣板橋地方法院聲請對訴外人名威公司為
      強制執行，經臺灣板橋地方法院囑託原法院執行，並經原
      法院於98年11月5日以桃院永98司執助六字第2343 號執行
      命令，禁止名威公司收取對於上訴人之股權、盈餘分配請
      求權、技術作價投資債權或為其他處分，亦禁止上訴人對
      名威公司清償。上訴人則於98年11月17日以名威公司現無
      任何債權存在，無從扣押為由向原法院執行處聲明異議。
（二）兩造爭點：
  １、被上訴人依強制執行法第120條第2項、 民事訴訟法第247
      條第1項前段規定，提起本件訴訟，有無權利保護必要？
      是否欠缺為訴訟標的之法律關係？
  ２、上訴人收受原法院98年11月5日桃院永98司執助六字第234
      3號執行命令時，訴外人名威公司是否仍為上訴人持有3,7
      98,863股股權之股東？
  ３、訴外人名威公司與乙○○間就上訴人公司股權之轉讓，是
      否真正？可否對抗被上訴人？
五、茲就上開爭點，析述本院得心證之理由如下：
（一）按確認之訴，非原告有即受確認判決之法律上利益者，不
      得提起。為法律關係基礎事實存否之訴，亦同，民事訴訟
      法第247條第1項定有明文。又所謂即受確認判決之法律上
      利益，係指因法律關係之存否不明確，致原告在私法上之
      地位有受侵害之危險，而此項危險得以對於被告之確認判
      決除去之者而言（最高法院42年上字第1031號判例意旨參
      照）。本件被上訴人依確定判決對於訴外人名威公司享有
      1350 萬元及自93年5月19日起至清償日止按年息百分之五
      計算之利息之債權。而訴外人各威公司原持有上訴人公司
      3,798,863股之股權，原法院執行處乃依被上訴人聲請於9
      8年11月5日核發桃院98司執助六字第2343號執行命令，禁
      止債務人名威公司於1350萬元及自 93年5月19日起至清償
      日止按年息百分之五計算之利息，與訴訟費用及執行費10
      8,000元範圍內，收取上訴人之股權、盈餘分配請求權 、
      技術作價投資債權或其他處分，並禁止上訴人對名威公司
      清償，上訴人則於98年11月16日具狀聲明異議表示名威公
      司現無任何債權存在，為兩造所不爭，並有該執行命令及
      上訴人聲明異議狀在卷可稽（見原審卷第7至9頁）。
（二）被上訴人主張訴外人名威公司於原法院核發執行命令時，
      仍持有上訴人公司3,798,863股之股權，惟查， 名威公司
      於96年12月21日召開董事會，決議以所持有上訴人公司之
      股權作價返還對於其董事即訴外人乙○○之借款，嗣並由
      監察人蔣培榮代表名威公司與乙○○簽訂股票過戶合約書
      ， 將名威公司所持上訴人公司3,798,863股之股權轉讓予
      乙○○，約定於98年10月底前完成交割移轉過戶，嗣並於
      98年10月21日簽立股票轉讓過戶聲請書，繳納證券交易稅
      ，並至上訴人公司辦理股票轉讓登記，有名威公司董事會
      議通知、簽到表、96年董監事會議議事錄、股票過戶合約
      書、股票轉讓過戶聲請書、證券交易一般代徵稅額繳款書
      ，及上訴人公司股票在卷可稽（見本院卷第31至38頁、第
      152至168），且名威公司之98年11月30日股東往來明細表
      記載「截至98年11月30日止，本公司結欠乙○○計＄12,5
      67,888帳列股東往來，其內容如下：匯入資金94年1月1日
      至98年9月8日共40,176,205元，代墊費用95年1月1日至97
      年3月6日共3,242,658元，以本公司持有之視通公司股票3
      ,798,863股抵付乙○○之墊款26,478,075元，98年11月30
      日尚有餘額1,694,788元」，就此， 萬誠會計師事務於98
      年12月31日所出具之名威公司會計師查核報告表示「依本
      會計師之意見，第一段所述『股東往來明細表』及『長期
      投資變動明細表』在所有重大方面，係依照一般公認會計
      原則編製，足以允當表達名威電腦股份有限公司民國98年
      11月30日之股東往來， 暨93年5月17日至98年11月30日長
      期投資之變動」（見本院卷第39至41頁），上訴人股東名
      簿上名威公司之持股數亦已記載為０（見原審卷第46頁）
      ，上訴人主張訴外人名威公司所持上訴人公司之股票已於
      原法院民事執行處核發系爭執行命令前之98年10月21日全
      數轉讓與訴外人乙○○，尚非無據。
（三）被上訴人雖主張上訴人於第二審始提出名威公司董事會議
      資料、97年2月20日股票過戶合約書、 上訴人公司記名股
      票、股票轉讓過戶聲請書，違反民事訴訟法第447條第1項
      規定云云，惟按當事人不得提出新攻擊或防禦方法。但對
      於在第一審已提出之攻擊或防禦方法為補充者，不在此限
      ，民事訴訟法第447條第1項第3款定有明文。 本件上訴人
      於原審即抗辯訴外人名威公司所持上訴人公司股權已轉讓
      與訴外人乙○○（見原審卷第29頁背面），並提出股票過
      戶合約書、證券交易一般代徵稅額繳款書，會計師查核報
      告及股東名冊（見原審卷第33至49頁），其於本院再提出
      名威公司董事會議資料、記名股票、股票轉讓過戶聲請書
      等，不過就在第一審已提出之攻擊或防禦方法為補充，應
      為法之所許。 被上訴人主張上訴人違反民事訴訟法第447
      條第1項規定，容有誤會。
（四）被上訴人雖又以名威公司96年12月21日董監事會議決議不
      合法；99年2月24日上訴人公司登記事項卡上， 名威公司
      指派之法人代表乙○○仍任上訴人公司之董事；乙○○對
      名威公司之債權不足支應購買名威公司所持股票；及98年
      9 月28日財政部台北市國稅局財歸屬清單，名威公司尚持
      有上訴人公司3,798,863股之股權等節， 主張訴外人名威
      公司與乙○○間就上訴人公司股權之轉讓，為通謀虛偽，
      應屬無效云云。惟訴外人名威公司所持上訴人公司之股票
      已於原法院民事執行處核發系爭執行命令前之98年10月21
      日全數登記轉讓與訴外人乙○○，非系爭執行命令效力所
      及。且名威公司及乙○○已分別在股票背面股票轉讓登記
      表上之出讓人及受讓人欄上蓋章出讓及受讓，並經上訴人
      公司於公司登記證章欄上蓋章完成轉讓登記（見本院卷第
      36、37頁），則縱認被上訴人主張訴外人名威公司與乙○
      ○間就系爭股票之轉讓為通謀虛為屬實，因名威公司與乙
      ○○並非本件訴訟之當事人，本件判決對其等並無拘束力
      ，被上訴人復未訴請名威公司及乙○○塗銷轉讓登記，且
      股份有限公司發行之股票係流通之有價證券，股票持有人
      得隨時將股票轉讓予他人，其轉讓有無登載於公司股東名
      簿，僅係能否對抗公司之問題，於轉讓人間非無效力，被
      上訴人之權利或法律上地位不安之危險，並不能以本件確
      認判決除去，是被上訴人提起本件確認之訴，即難認有權
      利保護之必要。
六、綜上所述，訴外人名威公司所持上訴人公司之股票已於原法
    院民事執行處核發系爭執行命令前之98年10月21日全數登記
    轉讓與訴外人乙○○，非系爭執行命令效力所及，被上訴人
    之權利或法律上地位不安之危險，並不能以本件確認判決除
    去，其提起本件確認之訴，並無權利保護之必要，應予駁回
    。原判決為被上訴人勝訴之判決，自有未洽。上訴意旨指摘
    原判決不當，求予廢棄改判，為有理由。自應由本院予以廢
    棄改判，如主文第二項所示。
七、本件事證已臻明確，兩造其餘之攻擊防禦方法及所提證據，
    經審酌後認均無礙判決之結果，爰不予一一論述。
八、據上論結，本件上訴為有理由，依民事訴訟法第450條、第
    78條，判決如主文。
中    華    民    國    99    年    10    月    19    日
                  民事第二庭
                        審判長法  官 林敬修
                              法  官 黃豐澤
                              法  官 張靜女
正本係照原本作成。
如不服本判決，應於收受送達後20日內向本院提出上訴書狀，其
未表明上訴理由者，應於提出上訴後20日內向本院補提理由書狀
（均須按他造當事人之人數附繕本）上訴時應提出委任律師或具
有律師資格之人之委任狀；委任有律師資格者，另應附具律師資
格證書及釋明委任人與受任人有民事訴訟法第466條之1第1項但
書或第2項（詳附註）所定關係之釋明文書影本。如委任律師提
起上訴者，應一併繳納上訴審裁判費。
中    華    民    國    99    年    10    月    19    日
                              書記官 蕭麗珍
附註：
民事訴訟法第466條之1（第1項、第2項）：
對於第二審判決上訴，上訴人應委任律師為訴訟代理人。但上訴
人或其他法定代理人具有律師資格者，不在此限。
上訴人之配偶、三親等內之血親、二親等內之姻親，或上訴人為
法人、中央或地方機關時，其所屬專任人員具有律師資格並經法
院認為適當者，亦得為第三審訴訟代理人。

司法院資訊處製作；財團法人民間司法改革基金會備份。
